ACORDAO-COMPLETO-2531823

ACÓRDÃO 702/2022 ATA 11/2022 - PLENÁRIO

VISTOS, relatados e discutidos estes autos de tomada de contas especial, em que se apreciam embargos de declaração opostos por Afonso Pena Participações Ltda (01.299.615/0001-23) contra o Acórdão 372/2022-TCU-Plenário,
ACORDAM os Ministros do Tribunal de Contas da União, reunidos em Sessão do Plenário, ante as razões expostas pelo Relator, em:
9.1. com fundamento no art. 34 da Lei nº 8.443/1992, conhecer dos embargos de declaração opostos para, no mérito, rejeitá-los;
9.2. dar ciência desta deliberação à empresa Afonso Pena Participações Ltda (01.299.615/0001-23) e à Empresa Brasileira de Correios e Telégrafos (EBCT) , informando que o teor integral das peças que o integram poderá ser obtido no endereço eletrônico www.tcu.gov.br/acordaos e que o acesso às demais peças do processo pode ser obtido no endereço eletrônico deste Tribunal, opção "vista eletrônica".

Embargos de declaração contra acórdão que apreciou representação autuada em razão de pedido de suspensão de decisão da ECT de não prorrogação do contrato de franquia postal celebrado com a franqueada.

Empresa Brasileira de Correios e Telégrafos - ECT.

3. Interessados/Responsáveis/Recorrentes:
3.1. Embargante: Afonso Pena Participações Ltda (01.299.615/0001-23).

13.1. Ministros presentes: Ana Arraes (Presidente), Walton Alencar Rodrigues, Benjamin Zymler, Augusto Nardes, Aroldo Cedraz, Bruno Dantas, Jorge Oliveira e Antonio Anastasia (Relator).
13.2. Ministros-Substitutos presentes: Augusto Sherman Cavalcanti, Marcos Bemquerer Costa, André Luís de Carvalho e Weder de Oliveira.

ACORDAO-COMPLETO-2539315

Acórdão de Relação 1403/2022 - Plenário

Acórdão de Relação

ANTONIO ANASTASIA

Ministro Antonio Anastasia.

Cuidam estes autos de embargos de declaração opostos por Afonso Pena Participações Ltda, contra o Acórdão 372/2022-TCU-Plenário, de minha relatoria (peça 97) .
2.	Referido aresto julgou improcedente Representação autuada pela Secretaria de Fiscalização de Infraestrutura Hídrica, de Comunicação e de Mineração (SeinfraCOM) com base em peça formulada pela empresa Afonso Pena Participações Ltda - EPP (CNPJ 01.299.615/0001-23) , então titular da agência franqueada dos Correios "AGF Praça Afonso Pena", prestadora de serviços postais no município do Rio de Janeiro, com pedido de medida cautelar visando a suspensão de decisão da Empresa Brasileira de Correios e Telégrafos (EBCT) pela não prorrogação do contrato de franquia postal celebrado com a referida franqueada. 
3.	Transcrevo a seguir a decisão embargada:
"VISTOS, relatados e discutidos estes autos de representação autuada pela Secretaria de Fiscalização de Infraestrutura Hídrica, de Comunicação e de Mineração (SeinfraCOM) com base em peça formulada pela empresa Afonso Pena Participações Ltda - EPP (CNPJ 01.299.615/0001-23) , com pedido de medida cautelar visando a suspensão de decisão da Empresa Brasileira de Correios e Telégrafos (ECT) pela não prorrogação do contrato de franquia postal celebrado com a referida franqueada, 
ACORDAM os Ministros do Tribunal de Contas da União, reunidos em Sessão Plenária, diante das razões expostas pelo Relator, em: 
9.1. conhecer da presente representação, satisfeitos os requisitos de admissibilidade constantes no art. 87, § 2º, da Lei 13.303/2016, c/c o art. 237, inciso VII e parágrafo único, do Regimento Interno/TCU, e no art. 103, § 1º, da Resolução - TCU 259/2014, para, no mérito, considerá-la improcedente; 
9.2. tornar sigilosa, pelo prazo de cinco anos, a peça 73 destes autos, nos termos do art. 6º, VI, da Lei 13.709/2018 (Lei Geral de Proteção de Dados) , do art. 23, inciso VIII, da Lei 12.527/2011 (Lei de Acesso à Informação) c/c o art. 8º, inciso I, art. 9º, inciso VIII e §2º, da Resolução-TCU 294, de 2018, adotando as providências para que isso se reflita na base de dados desta Corte e no aplicativo "Classificação de peças do e-TCU com restrição de acesso", de modo que a concessão de vistas e cópias destes autos seja feita de acordo com as restrições ou permissões ali constantes, com acesso somente aos servidores que irão desenvolver atividades relacionadas aos autos 
9.3. dar ciência à Empresa Brasileira de Correios e Telégrafos - ECT, à empresa Afonso Pena Participações Ltda. - EPP (01.299.615/0001-23) do teor deste acórdão, destacando que o relatório e o voto o fundamentam podem ser acessados por meio do endereço eletrônico www.tcu.gov.br/acordaos; 
9.4. arquivar os presentes autos, nos termos do art. 169, III, do Regimento Interno deste Tribunal"
4.	A decisão de não renovação do contrato de franquia postal ocorreu no bojo de processo administrativo de renovação do contrato de franquia postal (Processo 53117.025746/2020-37) com vigência de 10 anos, celebrado com a citada agência franqueada em 16/9/2010 (peça 3) , e a principal justificativa para a decisão dos Correios foi a ausência de interesse da estatal na prorrogação da avença, tendo em vista o não atingimento de resultados operacionais e metas pactuadas
5.	Nos presentes aclaratórios (peça 104) , a peticionante alega omissão da decisão embargada por desconsiderar a análise da teoria da imprevisão e seu impacto nas metas e justificativas para não prorrogação do contrato, uma vez que referida teoria possui disciplina prevista na Lei 8.666/1993, aplicada subsidiariamente à presente representação.
6.	Sustenta que a magnitude da repercussão social e econômica da pandemia em curso ensejaria alguma flexibilização com relação à observância das metas exigidas pelos Correios em relação à franqueada. Aponta que a EBCT baseou sua avaliação em critérios formais e desconsiderou o equilíbrio econômico-financeiro do contrato, embora tenha reconhecido o interesse público ao não revogar o contrato então em andamento, o que não teria sido observado pelo acórdão embargado.
7.	Argumenta que a aplicação da cláusula rebus sic stantibus depende de pressupostos de causa e efeito que foram observados durante a pandemia do Coronavírus, e não levados em consideração pela EBCT, que inclusive sofreu prejuízos durante o período pandêmicos em face da instabilidade do sistema SARA e movimentos grevistas de funcionários.
8.	Em vista disso, assere que a capacidade operacional da agência franqueada foi afetada por intercorrências alheias à sua gestão, atraindo a incidência da adrede citada teoria da imprevisão.
9.	A embargante tece considerações teóricas sobre a teoria da imprevisão para reafirmar a existência de álea econômica que teria fulminado o status quo ante ínsito às obrigações contratuais assumidas pela franqueada. 
10.	Argumenta ainda a peticionante que (peça 104, p. 5) :
32. Não se afigura razoável a análise e estabelecimento de critérios para metas a serem alcançadas quando se está diante um cenário econômico-social instável e incerto ocasionados por lockdown, redução de horário comercial, revolta populacional com os efeitos financeiros e econômicos da Covid-19 e demasiados outros aspectos que levaram, inclusive, Corte de Contas estaduais a analisarem e reestruturem critérios para reequilíbrio econômico-financeiro decorrente da Pandemia da Covid-19 - como por exemplo o Tribunal de Contas do Estado do Espírito Santo (TCEES) , em sua Instrução Normativa TC 78, de 14 de setembro de 2021, que aprovou a Cartilha "Reequilíbrio Econômico-Financeiro decorrente da Pandemia da Covid-19 em Contratos de Obras ou Serviços de Engenharia". 
11.	Suscita analogia com o art. 393 do Código Civil, segundo o qual a peticionante não poderia responder por prejuízos resultantes de caso fortuito ou força maior, se não se responsabilizou por eles, motivo pelo qual a referida álea extraordinária imporia a aplicação da teoria da imprevisão para o reequilíbrio do contrato. 
12.	Menciona ainda a embargante o Parecer n. 261/2020/CONJUR-MINFRA/CGU/AGU, de 15/04/2020, no qual a Advocacia-Geral da União assentou que a pandemia do novo coronavírus configura força maior ou caso fortuito e caracteriza álea extraordinária para fins de aplicação da teoria da imprevisão.
13.	Desse modo, requer a aplicação da mencionada teoria, de modo a que a EBCT formalize novo Termo Aditivo de Prorrogação do Contrato de Franquia Postal, com a consequente revisão do contrato e de seus índices de análises de metas, performance, operacionalidade, a fim de restabelecer o equilíbrio econômico-financeiro do contrato, nos termos do art. 65, II, "d", da Lei de Licitações e Contratos".
É o relatório.

Daniel Soares Alvarenga de Macedo (36042/OAB-DF), representando Afonso Pena Participações Ltda; Raphael Ribeiro Bertoni (259.898/OAB-SP), Rodrigo Barbosa de Azevedo (894/OAB-PA) e outros, representando Empresa Brasileira de Correios e Telégrafos - ECT.

Não atuou.

REPRESENTAÇÃO COM PEDIDO DE MEDIDA CAUTELAR. EMPRESA DE CORREIOS E TELÉGRAFOS. NÃO PRORROGAÇÃO DE CONTRATO DE FRANQUIA POSTAL. NÃO ATINGIMENTO DE METAS OPERACIONAIS E COMERCIAIS. FECHAMENTO DE UNIDADE. AUSÊNCIA DE INDICAÇÃO CLARA DE INDICADORES NÃO CUMPRIDOS MEDIDA CAUTELAR CONCEDIDA. OITIVAS. REVOGAÇÃO DA CAUTELAR PELO PLENÁRIO DO TCU. AGRAVO. NÃO ATINGIMENTO DE PERFORMANCE COMERCIAL E OPERACIONAL. NÃO COMPETE AO TRIBUNAL DE CONTAS DISCUTIR QUESTÕES COMERCIAIS ENTRE OS CORREIOS E SEUS FRANQUEADOS. AGRAVO NÃO PROVIDO. EMBARGOS DE DECLARAÇÃO. INAPLICABILIDADE DA TEORIA DA IMPREVISÃO. AUSÊNCIA DE ELEMENTOS QUE CONFIGUREM DESEQUILÍBRIO ECONÔMICO-FINANCEIRO DO CONTRATO. QUESTÃO DEFESA À APRECIAÇÃO DO TCU. AUSÊNCIA DE OMISSÃO NO ACÓRDÃO EMBARGADO. CONHECIMENTO E REJEIÇÃO.

REPRESENTAÇÃO (REPR)

Secretaria de Infraestrutura Hídrica, de Comunicações e de Mineração (SeinfraCOM).

Conforme descrito no relatório precedente, trata-se de representação autuada pela Secretaria de Fiscalização de Infraestrutura Hídrica, de Comunicação e de Mineração (SeinfraCOM) com base em peça formulada pela empresa Afonso Pena Participações Ltda - EPP (CNPJ 01.299.615/0001-23) , então titular da agência franqueada dos Correios "AGF Praça Afonso Pena", prestadora de serviços postais no município do Rio de Janeiro, com pedido de medida cautelar visando a suspensão da decisão da Empresa Brasileira de Correios e Telégrafos (EBCT) de não prorrogação do contrato de franquia postal celebrado com a referida franqueada.
2. 	Referida decisão da EBCT ocorreu no bojo de processo administrativo de renovação do contrato de franquia postal (Processo 53117.025746/2020-37) com vigência de 10 anos, celebrado com a citada agência franqueada em 16/9/2010 (peça 3) , tendo como principal fundamentação a ausência de interesse da estatal na prorrogação da avença, tendo em vista o não atingimento de resultados operacionais e metas pactuadas (peça 5) .
3.	Aprecio, neste momento, embargos de declaração opostos por Afonso Pena Participações Ltda, contra o Acórdão 372/2022-TCU-Plenário, de minha relatoria (peça 97) , que julgou improcedente a referida Representação autuada pela SeinfraCOM a partir de peça formulada pela empresa embargante.
4.	Quanto à admissibilidade dos aclaratórios, o Ofício 8069/2022-TCU/Seproc (peça 102) foi dirigido ao representante legal da embargante em 25/2/2021. Entretanto não foi juntado aos autos o aviso de recebimento ou termo de recebimento do documento, o que torna prejudicada a análise de tempestividade para fins de admissibilidade do recurso, nos termos do art. 179, II, do Regimento Interno/TCU e do art. 19, §3º, da Resolução/TCU 170/2004.
5.	Desse modo, considero presentes os requisitos de admissibilidade fixados no art. 34, § 1º, da Lei 8.443/1992, e conheço dos presentes embargos.
6.	Fundamentalmente, a empresa Afonso Pena Participações Ltda - EPP aponta a existência de omissão no aresto embargado, em face da desconsideração, pelo Tribunal, da teoria da imprevisão que seria aplicável ao contrato de franquia então em andamento, uma vez que a pandemia do coronavírus implicaria em fato imprevisível, inevitável, oneroso e não imputável ao contratado, dentro da chamada álea econômica extraordinária.
7.	Os argumentos da embargante não merecem acolhida.
8.	Primeiramente, esclareço que os se prestam, em regra, a expungir da decisão embargada eventuais vícios da omissão, contradição ou obscuridade. No caso sob exame, a embargante alega inicialmente omissão na deliberação recorrida. Oportuno tecer breves considerações acerca do conceito de "omissão" para fins de análise de mérito. 
9.	Fredie Didier Jr. e Leonardo Carneiro da Cunha consideram omissa a decisão que não se manifestar sobre: a) um pedido; b) argumentos relevantes lançados pelas partes; c) questões de ordem pública, apreciáveis de ofício (Curso de Direito Processual Civil. 12ª edição, 3º Volume, 2014, Salvador; Juspodvm, p. 175-176) . Mais adiante, verificar-se-á que a jurisprudência do TCU não se afasta desses pressupostos. 
10.	Com relação à alegada omissão, verifico que os fundamentos da decisão embargada, presentes no relatório que precedeu o voto condutor, levaram em consideração o referido argumento esgrimido pela peticionante, relativos aos possíveis impactos da pandemia do SarsCov-2 no desempenho operacional da Agência franqueada. Nesse sentido, reproduzo excertos do relatório à peça 99 dos autos, por mim acolhido integralmente quando da prolação do Acórdão 372/2022-TCU-Plenário:
32.	Os critérios adotados constam do Relatório Técnico 16669138-GERAT-RJ já mencionado anteriormente e esses critérios são gerais e aplicáveis a todas as AGFs, de forma que se as metas atribuídas à AGF Praça Afonso Pena foram maiores no primeiro semestre de 2020 em relação a 2019, estas também ocorreram para as demais franqueadas, ou seja, foram uniformes para todas as AGFs. Estando todas as agências submetidas às mesmas regras, ainda assim em todo o país apenas três outras empresas não tiveram os contratos prorrogados por motivos iguais ou semelhantes aos da representante. 
33.	Portanto, considerando-se que os efeitos econômicos da pandemia se alastraram por todo o país, não se pode crer que apenas quatro AGFs de um universo de aproximadamente mil se viram impactadas a ponto de não cumprirem as metas previstas, principalmente levando-se em conta que as demais agências franqueadas na área ocupada pela AGF Praça Afonso Pena não tiveram problemas no cumprimento das metas. 
34.	Conclui-se, desse modo, que a pandemia não provocou impacto negativo concernente ao cumprimento de metas previstas durante a vigência do contrato de franquia.
 (...) 
59.	Conforme se verifica do teor do despacho do relator (item 19, peça 61) , havia a preocupação da existência da pandemia de covid-19 e os reflexos do fechamento de uma agência de grande movimento em zona densamente povoada, que poderia causar um indesejável incremento nas filas e aglomerações nas unidades postais. Nota-se, porém, pelos noticiários atuais, que houve considerável redução dos casos de covid-19 desde a data do despacho (11/8/2021) , decorrentes da intensa vacinação ocorrida no período e do aumento da imunidade "de rebanho" desenvolvida ao longo da pandemia, de modo que não houve um aumento de contágios na cidade do Rio de Janeiro, mas redução. Por sua vez, a ociosidade das unidades AC Tijuca e AC São Cristóvão e a pulverização da receita demonstrada na tabela de peça 73, p. 191 comprovam que a demanda de serviços da AGF Praça Afonso Pena foi facilmente absorvida pelas unidades próximas. Ainda, conforme será mais à frente exposto, há previsão de nova agência, a ser instalada na antiga região da AGF Praça Afonso Pena no ano de 2022. (Acresci grifos) 
11.	Ou seja, ficou assente na decisão embargada, com base nas informações trazidas pela EBCT, que a pandemia não gerou impacto negativo concernente ao cumprimento de metas previstas durante a vigência do contrato de franquia. Pelo contrário, conforme assinalaram os Correios (peças 72, p. 11 e  75, p. 1-4) , os critérios adotados foram objetivos e aplicáveis a todas as AGFs, sendo que apenas 4 agências não lograram atingir os resultados esperados, dentre elas a embargante.
12.	Além disso, o que se observou durante o período pandêmico foi um aumento no fluxo de encomendas ao longo do exercício de 2020, dada a mudança de comportamento do público, que passou a realizar mais encomendas via internet, com o consequente aumento no faturamento da AGF Praça Afonso Pena, não havendo que se cogitar de desequilíbrio econômico-financeiro do contrato a ser restaurado, conforme destaco da manifestação dos Correios à peça 48, p. 21-22, litteris:
66. No que concerne aos argumentos quanto aos impactos econômicos causados pela pandemia e que os Correios deveriam considerar as conjunturas e responsabilidades concorrentes da Empresa, também se verificam incabíveis. 
67. De fato, a pandemia por COVID-19 afetou fortemente a economia de todo o mundo, não sendo uma exceção os negócios praticados pelos Correios. Contudo, tal circunstância também acarretou na mudança de comportamento por parte dos consumidores, que passaram a realizar mais compras por meio da internet, aumentando o fluxo de encomendas ao longo de 2020 (especialmente entre os meses de março e junho) , o que foi largamente divulgado nas mídias. A título de exemplo, destaca-se: 
68. Essa circunstância, alinhada a outros fatores, como por exemplo a classificação dos Correios enquanto serviço de natureza essencial realizada pela Poder Executivo por meio do Decreto 10.282/2020, geraram aumento substancial de postagem de encomendas na rede franqueada da Empresa, inclusive no faturamento da AGF Praça Afonso Pena, conforme quadro descritivo do volume de postagem de encomendas na unidade nos meses de Janeiro a Setembro de 2020: 
 (omissis) 
69. Assim, pelos dados apresentados, verifica-se que a argumentação apresentada pela Representante é totalmente descabida e falaciosa, uma vez que no período em que alega que houve desequilíbrio econômico gerado pelos efeitos causados pela pandemia, a referida unidade chegou a dobrar o seu faturamento (mês de Junho/2020) , o que afasta qualquer alegação nesse sentido. 
70. Na mesma toada, cabe destacar que o retorno do investimento realizado pela franqueada para o início de suas operações era estimado para ocorrer ao longo dos 10 anos do contrato, o que certamente ocorreu visto os altos valores de faturamento/remuneração captados pela unidade de atendimento, não merecendo, desse modo, qualquer respaldo de prejuízos causados pela não continuidade do contrato. 
71. Ante o exposto, as alegações apresentadas pela representante devem ser refutadas, uma vez que não possuem fundamento correspondente à realidade dos fatos narrados perante o Tribunal de Contas da União. 
13.	A par dessas considerações, destaco que eventual álea econômica extraordinária - cuja ocorrência, diga-se, não ficou comprovada documentalmente pela embargante -, deve ser resolvida entre as agências franqueadas e os Correios, não cabendo interferência desta Corte de Contas, visto que, como já se mostrou cediço nestes autos, carece competência ao Tribunal de Contas da União para dirimir questões comerciais entre os Correios e seus franqueados, visto que o contrato de franquia de franquia postal ostenta natureza privada.
14.	Referida atuação do TCU se justificaria diante de manifesta ilegalidade ou decisão teratológica da Empresa Pública que eventualmente ferisse o interesse público, o que não se observou no presente caso, visto que a embargante busca defender interesses privados e rediscutir o mérito de decisão desta Corte devidamente fundamentada, objetivo para o qual não se prestam os aclaratórios.
15.	Mais do que isso, recordo que o julgador não está obrigado a responder ou a analisar todas as questões levantadas pelas partes ou examinar pormenorizadamente cada argumento suscitado, podendo simplesmente acolher os pronunciamentos da unidade técnica acerca deles, incorporando-os às suas razões de decidir. Acerca do exposto, os seguintes Enunciados ilustrativos da jurisprudência selecionada do TCU:
"A omissão que se tenta corrigir com os embargos diz respeito à ausência de pronunciamento sobre questões relevantes do processo, não sendo obrigatória a abordagem de todos os fundamentos apresentados pelos interessados, cabendo ao julgador indicar somente os fundamentos em que apoiou sua decisão". (Acórdão 3595/2014-TCU-Plenário, rel. Min. André de Carvalho) 
"A apreciação de embargos declaratórios no TCU observa os seguintes critérios: (i) não se prestam para rediscussão do mérito nem para reavaliação dos fundamentos que conduziram à prolação do acórdão recorrido; (ii) a contradição deve estar contida nos termos do inteiro teor da deliberação atacada; (iii) não há omissão quando a matéria é analisada na instrução da unidade técnica que consta do relatório e integra as razões de decidir do relator; (iv) o julgador não está obrigado a apreciar todos os argumentos da parte, sendo suficiente que se atenha àqueles bastantes à formação de sua convicção acerca da matéria; e (v) eventual erro de julgamento deve ser corrigido por outra via recursal própria". (Acórdão 731/2019-TCU-Plenário, rel. Min. Augusto Nardes) 
"Ao relator cumpre apreciar a matéria em discussão nos autos de acordo com os aspectos e teses pertinentes à solução da controvérsia, não estando obrigado a rechaçar, um a um, os argumentos expendidos pela parte, quando os fundamentos utilizados já lhe tenham sido suficientes para formar sua razão de decidir, entendimento esse que se coaduna com o art. 489, § 1º, inciso IV, da Lei 13.105/2015 (CPC) ". (Acórdão 2349/2019-TCU-Segunda Câmara, rel. Min. Aroldo Cedraz) 
"O relator, que preside a instrução do processo, pode acolher qualquer uma das manifestações técnicas contidas no processo, ou até ser contrário a todas, para formação do seu livre convencimento e busca da verdade material". (Acórdão 2307/2018-TCU-Plenário. Rel. Min. Ana Arraes) .
16.	Desse modo, e não vislumbrando qualquer omissão, contradição ou obscuridade que mereça reparo na decisão embargada, os presentes embargos de declaração devem ser conhecidos e, no mérito, rejeitados.  
Face ao exposto, voto por que o Tribunal adote o acórdão que ora submeto à apreciação deste Colegiado.
TCU, Sala das Sessões Ministro Luciano Brandão Alves de Souza, em 30 de março de 2022.
ANTONIO ANASTASIA 
Relator